【裁判字號】    90,訴,1816
【裁判日期】    900803
【裁判案由】    返還不當得利
【裁判全文】
臺灣臺中地方法院民事判決  九十年度訴字第一八一六號
    原      告  甲○○○
    被      告  乙○○
右當事人間請求返還不當得利事件，本院判決如左：
    主      文
原告之訴及假執行之聲請均駁回。
訴訟費用由原告負擔。
    事      實
甲、原告方面：
  一、聲明：
    （一）被告應給付原告新台幣（下同）二百六十五萬元及自民國七十九年五月十
          三日起至清償日止，按年息百分之五計算之利息。
    （二）原告願供擔保請准宣告假執行。
  二、陳述：
    （一）原告之夫於七十九年間因涉嫌教唆盜匪案件被訴，原告透過訴外人游德水
          推薦認識號稱具有情治人員身份之被告，希望藉由被告之身分幫助原告之
          夫無罪開釋，因游德水為原告之姊夫，以致原告對被告之身分深信不疑，
          產生錯誤之判斷。被告旋以情治人員之身分自居，對原告聲稱必須與法官
          、書記官、檢察官及與張茂雄同赴台東接洽相關事宜，以需費用交際為由
          ，分十五次向原告訛取錢財，詐騙金額共計二百六十五萬元，期間原告屢
          次交付之金額均及時記載於七十九年間之記事簿，事隔多年經原告調查，
          乃發現被告之真實身份並非情治人員，乃以存證信函催討詐欺款項，被告
          均置之不理。
    （二）被告經鈞院刑事判決結果，認為被告詐取錢財四十五萬元以上，惟因被告
          於七十九年底另涉犯之詐欺罪，顯係基於概括犯意反覆為之，為連續犯，
          予以免訴判決，原告提起之附帶民事訴訟，亦失所據，遭裁定駁回，原告
          不得以乃依民法第一百七十九條不當得利之規定，另行起訴請求被告償還
          詐騙所得之前開金錢利益。
    （三）原告在七十九年十月底，伊先生受刑事判決有罪時，才知悉受騙之情事，
          交付被告前開款項時並無其他人在場。
  三、證據：提出記事簿影本一份、存證信函影本一份、本院八十八年度易字第三九
            七五號刑事判決影本一份、八十九年度附民字第一六四號刑事附帶民事
            訴訟判決影本一份、錄音帶譯文二份、錄音帶二捲等物。
乙、被告方面：
  一、聲明：
    （一）原告之訴駁回。
    （二）如受不利判決願供擔保免為假執行。
  二、陳述：
    （一）按民事訴訟採形式的真實發現主義，與刑事訴訟採真實的發現主義者不同
          ，本件係獨立民事訴訟，上訴人仍應就其主張有利於己之事實，負舉證責
          任，此種責任不得因刑事判決已有某種事實之認定而免除，最高法院七十
          年台上字第一八四七號著有判決。另按因侵權行為所生損害賠償請求權，
          自請求人知有損害及賠償義務人時起，二年間不行使而消滅，自有侵權行
          為時起逾十年者亦同；又因不法原因而為給付者，不得請求返還不當得利
          ，民法第一百九十七條第一項、第一百八十條第一項第四款分別定有明文
          。原告稱受被告訛詐二百六十五萬元，並以七十九年間之記事簿及鈞院刑
          事判決為其依據，惟刑事判決認定之某種事實，並不能拘束民事訴訟之事
          實認定，又前刑事判決對被告涉嫌詐欺之某事實認定，與事實並不相符，
          但囿於該案件，依法不得上訴之限制，未能再依法提出救濟，故要非被告
          承認該刑事判決認定之事實，況該刑事訴訟程序中，對於原告是否交付被
          告金錢？交付多少？並未明確認定，則不得遽為認定被告有自原告處收受
          多少金錢，是以，原告是否向其訛詐金錢及金額多少之事實，依法即應負
          舉證之責任。至於原告提出之錄音帶，被告否認其真正。
    （二）又觀原告提出之七十九年個人之行事曆，依其記載，皆為個人所為，係原
          告臨訟杜撰，被告否認其為真正，另據原告於刑事庭陳稱，其金錢出入皆
          自台中市第六信用合作社，惟觀該行事曆所載之金額，與其於刑事庭提出
          之銀行交易往來明細表對照，該段時間之支出金額與日期，皆無一與行事
          曆所載相符，甚至其中更有二筆金額，提款人分別為第三人李國雄及鄭淑
          芬所為，而非原告，益證原告所指曾於行事曆上所載之時間，給付被告其
          上之金錢，顯屬不實，是以，原告提出之行事曆，無足證明其確有交付行
          事曆上所載金額予被告之事實。
    （三）依原告主張被詐欺而給付二百六十五萬元之事實，其請求權基礎應係侵權
          行為及不當得利，原告當庭表明於七十九年十月間即已知悉被詐騙之事實
          ，迄於九十年始提起本件訴訟，已逾二年之時間，其侵權行為之損害賠償
          請求權業已罹於時效而消滅，又本件係屬本於不法原因而為給付，原告亦
          不得請求返還不當得利，是以，原告之請求，顯屬無據，應予駁回。
  三、證據：提出取款理由明細資料影本一份、台中市第六信用合作社存摺類往來明
            細表影本一份、支票影本二份等物。
    理      由
一、本件原告起訴主張：原告之夫於七十九年間因涉嫌教唆盜匪案件被訴，原告透過
    訴外人游德水推薦認識號稱具有情治人員身份之被告，希望藉由被告之身分幫助
    原告之夫無罪開釋，因游德水為原告之姊夫，以致原告對被告之身分深信不疑，
    產生錯誤之判斷，被告旋以情治人員之身分自居，對原告聲稱必須與法官、書記
    官、檢察官及與張茂雄同赴台東接洽相關事宜，以需費用交際為由，分十五次向
    原告訛取錢財，詐騙金額共計二百六十五萬元，原告於七十九年十月間其夫仍受
    刑事判決有罪，始獲悉受騙情事，事隔多年經原告調查發現被告之真實身份並非
    情治人員，以存證信函向被告要求償還詐欺款項未果，乃依侵權行為、不當得利
    之法律關係，請求被告償還詐欺款項。被告則以刑事免訴判決中並未具體認定原
    告交付之金錢數額、交付方式等重要細節，原告自應負舉證責任，至於原告提出
    之行事曆僅係個人所為之紀錄，與銀行交易往來明細資料亦不符，被告否認其真
    正；依原告主張被詐欺而給付二百六十五萬元之事實，其請求權基礎應係侵權行
    為及不當得利，原告當庭表明於七十九年十月間即已知悉被詐騙之事實，迄於九
    十年始提起本件訴訟，已逾二年之時間，其侵權行為之損害賠償請求權業已罹於
    時效而消滅，又本件係屬本於不法原因而為給付，原告亦不得請求返還不當得利
    ，是以，原告之請求，顯屬無據，應予駁回。
二、原告起訴主張遭受被告詐騙等情，起訴狀內雖以不當得利請求被告返還二百六十
    五萬元之款項，但原告當庭僅表示請求被告返還前開款項，本院依據原告之主張
    ，整體觀之，認為原告之請求權基礎應係本於侵權行為及不當得利之請求權而為
    請求，爰逕依職權適用法律，將原告之請求權基礎，認係侵權行為及不當得利之
    合併請求，並令兩造對此而為訴訟上之主張、舉證及攻擊防禦，合先敘明。
三、按因侵權行為所生之損害賠償請求權，自請求權人知有損害及賠償義務人時起，
    二年間不行使而消滅，自有侵權行為時起，逾十年者亦同，民法第一百九十七條
    定有明文。原告於本院審理中自承於七十九年十月間其夫遭受刑事判決有罪之際
    ，即獲悉被告詐騙之情事，迄於九十年五月二十五日始提起本件民事訴訟，相隔
    十年又六月，若原告確有知悉受詐騙情事，早已逾二年之短期時效期間，而若原
    告事後始獲悉被告詐騙之情事，自被告七十九年間為詐欺行為之時起，亦已逾十
    年之時效期間，是以，原告之侵權行為損害賠償請求權，業已罹於時效時間而消
    滅，原告自不得對被告為侵權行為之損害賠償請求。
四、次按無法律上之原因而受利益，致他人受損害者，應返還其利益；雖有法律上之
    原因，而其後已不存在者，亦同；但因不法之原因而為給付者，不得請求返還，
    民法第一百七十九條、第一百八十條第四款分別定有明文。原告為求其夫能無罪
    開釋，乃透過第三人介紹認識被告，希望藉由金錢賄賂相關人員，以獲取不法之
    審判結果，原告交付被告前開款項之目的，係為賄賂相關人員進行關說，自係本
    於不法原因而為之給付，則被告縱有收受原告交付之前開款項，原告亦不得主張
    不當得利請求返還。
五、從而，原告依侵權行為、不當得利之法律關係，請求被告給付二百六十五萬元及
    自七十九年五月十三日起至清償日止，按年息百分之五計算之利息，為無理由，
    應予駁回。原告之訴既經駁回，其假執行之聲請亦失所附麗，應併予駁回。
六、據上論結，本件原告之訴為無理由，依民事訴訟法第七十八條，判決如主文。
中      華      民      國    九十      年      八      月      三      日
                              臺灣臺中地方法院民事第一庭
~B法      官  巫淑芳
右為正本係照原本作成。
如對本判決上訴，須於判決送達後廿日內向本院提出上訴狀
中      華      民      國    九十      年      八      月      六      日
~B書 記 官


司法院資訊處製作；財團法人民間司法改革基金會備份。
